【裁判字號】    99,婚,102
【裁判日期】    990722
【裁判案由】    請求離婚
【裁判全文】
臺灣苗栗地方法院民事裁定               99年度婚字第102號
原      告  乙○○
被      告  甲○○
上列當事人間請求離婚事件，本院裁定如下：
    主  文
本件移送臺灣台北地方法院。
    理  由
一、按訴訟之全部或一部，法院認為無管轄權者，依原告聲請或
    依職權以裁定移送於其管轄法院，民事訴訟法第28條第1 項
    定有明文。次按離婚之訴，專屬夫妻之住所地法院管轄，但
    訴之原因事實發生於夫或妻之居所地者，得由各該居所地之
    法院管轄，民事訴訟法第568 條第1 項規定明確。又民事訴
    訟法第568 條第1 項前段所稱之「專屬夫妻之住所地」，係
    指專屬夫妻「共同」住所地之法院而言，此觀該條項文字未
    規定為「專屬夫或妻之住所地」或「專屬夫、妻之住所地」
    ，及該條項於民國75年修正時，特揭櫫「依民法第20條第2
    項『一人不得同時有兩住所』之規定，夫妻住所必屬同一，
    亦即夫之住所即為妻之住所或妻之住所即為夫之住所，爰將
    第1項 『專屬夫或贅夫之妻之住所地』修正為『專屬夫妻之
    住所地』」為其立法理由，並參照民法第1002條「夫妻之住
    所，由雙方共同協議之；未為協議或協議不成時，得聲請法
    院定之。法院為前項裁定前，以夫妻共同戶籍地推定為其住
    所」之規定暨司法院大法官會議釋字第452 號解釋之意旨自
    明（最高法院95年台抗字第595 號裁定參照）。另依一定之
    事實，足認以久住之意思，住於一定之區域者，即為設定其
    住所於該地，為民法第20條所明定，是我國民法關於住所之
    設定，兼採主觀主義及客觀主義之精神，必須主觀上有久住
    一定區域之意思，客觀上有住於一定區域之事實，該一定之
    區域始為住所，故住所並不以登記為要件。而戶籍法為戶籍
    登記之行政管理規定，戶籍地址乃係依戶籍法所為登記之事
    項，戶籍地址並非為認定住所之唯一標準（最高法院93年度
    台抗字第393 號裁定參照）。
二、查原告於民國96年8 月3 日與被告結婚時，雖設籍於「苗栗
    縣通霄鎮○○里○ 鄰○○路58號」，惟當時原告當時係在台
    北市工作，其實際住所地為「台北市○○路○段12巷41號1
    樓Ｄ室」，而被告申請來台時申請書上註明之來台住所亦係
    上開台北市地址，此有原告提出之租賃契約書及本院依職權
    調取之被告大陸地區人民入出境台灣地區申請書上之記載可
    稽。而被告來台半年多，兩造亦係居住在上開台北市○○路
    ○段住處，此亦據原告於本院99年7 月15日訊問時陳明在卷
    。是「台北市○○路○段12巷41號1 樓Ｄ室」係兩造婚姻中
    協議之共同住所，可以認定。又原告主張被告來台半年後離
    開台灣，返回大陸後拒絕再次來台與其同居，而對其有惡意
    遺棄行為，是此離婚事實發生之地點，亦在兩造上開台北市
    住處。至於「苗栗縣通霄鎮○○里○ 鄰○○路58號，係其父
    母居住之處，原告僅於年節返鄉探望老人家，亦據原告陳明
    在卷，是原告之戶籍地並非兩造約定之共同住所，可以認定
    。其設立戶籍於此，應係因應戶籍上之方便，並不足以為兩
    造住所地之認定根據。
三、綜合上開事實足以認定，兩造之共同住所地，亦為本件原告
    主張之離婚事由（即被告惡意遺棄）之發生地均係「台北市
    ○○路○段12巷41號1樓Ｄ室」。依民事訴訟法第568條第1
    項規定，本件應由兩造共同住所地之法院即臺灣台北地方法
    院管轄。玆原告向無管轄權之本院起訴，顯係違誤，爰依被
    告之職權將本件移送於該管轄法院。
三、依民事訴訟法第28條第1 項，裁定如主文。
中    華    民    國    99    年    7     月    22    日
                  家事法庭法  官  潘進順
以上正本係照原本作成。
如不服本裁定應於送達後10日內向本院提出抗告狀，並繳納抗告
費新臺幣1,000元。
                          書記官  劉文倩
中    華    民    國    99    年    7     月    22    日

司法院資訊處製作；財團法人民間司法改革基金會備份。
